最高法院刑事判決　　　　　　　　　　　　　　　　八十七年度台上字第六九七號
　　上訴人　台灣高等法院台南分院檢察署檢察官
　　被　告　甲○○
右上訴人因被告背信案件，不服台灣高等法院台南分院中華民國八十六年七月二十九
日第二審更審判決（八十六年度重上更(六)字第二一一號，起訴案號：前台灣台南地方
法院檢察處七十九年度偵字第二一六七號），提起上訴，本院判決如左：
    主  文
原判決撤銷，發回台灣高等法院台南分院。
    理  由
本件原判決以公訴意旨略以：甲○○於民國六十九年三月三日與胞兄即告訴人蘇茂坤
為防止渠等家族共同所有台海食品工廠股份有限公司（以下簡稱台海公司）經營不善
而遭債權人聲請法院查封拍賣，乃協議將台海公司所有坐落於台南縣善中段一四七五
、一四七六、一四七八號三筆土地及土地上未保存登記建物，借用甲○○之子蘇庭毅
名義登記為所有人，詎甲○○竟違背上開協議約定，意圖為自己不法之利益，於七十
九年三月十五日將上開土地出售予案外人黃榮霖，其中同上段一四七六、一四七八號
二筆土地，並於同年月二十日移轉登記完畢，致生損害於蘇茂坤之利益，另同上段第
一四七五號土地則因蘇茂坤聲請假處分而未能辦理所有權移轉登記，致未得逞，因認
甲○○與蘇庭毅二人均涉有刑法第三百四十二條第一項背信罪嫌（蘇庭毅部份業經判
決無罪確定）。惟經審理結果，認不能證明被告犯罪，因而撤銷第一審關於蘇茂坤部
分之判決，改判諭知被告無罪，固非無見。
惟查原判決撤銷第一審之有罪判決，改判諭知被告無罪，其所持之理由，綜合言之：
係以(一)告訴人並非台海公司股東，其子女雖列名為股東，依其女蘇淑珠之證言，係
足人數掛名而已，告訴人係與台海公司無關之第三人，被告雖為台海公司負責人，六
十九年三月三日之協議書，係在未經公司合法授權下，與告訴人簽訂者，對台海公司
言，為無權處分，對台海公司不生效力，自無成立背信罪之可言；(二)台海公司於宣告
破產時，計負債新台幣（下同）八百餘萬元，告訴人及被告之母親蘇楊登近曾出面要
求彼二人各負擔四百萬元債務，告訴人不肯，嗣由被告父子為公司清償債務完畢後，
復由全體股東一致同意（包括蘇楊登近、告訴人子女在內）簽立讓渡書載明「公司所
有不動產全部移歸蘇庭毅所有，但所設定之抵押權，亦一併由蘇庭毅承受」（見上更
(二)卷第五十九頁），蘇庭毅即以該讓渡書係概括承受性質，其已為台海公司清償債務
完畢，訴請法院判令台海公司將系爭土地所有權移轉登記於伊，於取得確定勝訴判決
後，移轉系爭土地所有權在蘇庭毅名下再行出售，既非因違背六十九年三月三日協議
書之約定而為之，亦不生背信之問題，為其主要論據。然起訴書載明「台海公司為家
族公司」，「公司財產為家族共同所有」。而家族公司之特徵，形式上公司係由股東
所組成，各股東名下亦有一定之股份。就股東言：股東內無家族以外之人；就公司之
財產言：其來源或為家族之祖產或前一代所購買，或係同財共居家族共同經營之共有
財產，無股東個人所有部分，為家族全體公司共有。性質上與一般公司大不相同，其
家族成員間所為之內部約定，不論形式如何，對各成員應有拘束力。該台海公司是否
確為家族公司﹖關係重大，原審並未予調查明白，竟為上開(一)之論斷，自難謂無審理
未盡之違法。次查告訴人固未為台海公司清償債務，其所提出與公司債權人許榮華間
簽訂之協議書及許榮華出具之證明書內，雖有許榮華受償一百三十八萬元情事，但該
款並非告訴人出資清償，而係由第三人杜文德代為清償者（詳後）。復依卷附之訴訟
資料觀之，被告及其子蘇庭毅二人，亦未為公司漬償債務，雖然第一審六十九年度訴
字第九○五號判決認定蘇庭毅清償債務完畢，為其勝訴判決確定，但該件判決蘇庭毅
勝訴判決之論旨，諸多疑義（詳後），原判決認被告父子為公司清償八百萬元之全部
債務，其所憑之證據為何﹖並未為任何之說明，殊嫌理由不備。再查第一審六十九年
度訴字第九○五號民事判決命將系爭之不動產移轉登記與被告之子蘇庭毅，其所持之
理由為上開讓渡書之性質，係蘇庭毅「概括承受」台海公司之財產及債務，蘇庭毅主
張其「已為公司清償債務完畢」，台海公司應將系爭土地所有權移轉登記與蘇庭毅等
情為論據。但核上開讓渡書係記載「承擔（受）不動產所設定之抵押債務」，惟依被
告與杜文德簽訂之合作經營合約書記載，對台灣銀行及中華開發公司之抵押債務，係
由杜文德負責清償，查台銀債務未償（見外放資料(三)），杜文德已清償中華開發公司
之抵押債務本息，此有該件合約書及該公司之書狀陳述可憑（見上更(二)卷第四十五、
四十六頁，外放資料(二)－該公司之書狀），蘇庭毅並未為台海公司清償讓渡書所載之
抵押債務，該判決之論旨，顯然與事實不符。被告身為公司負責人，於收受判決後，
竟不上訴，任由確定，豈可將該件與事實不符之判決，作為被告之有利證據﹖顯見原
判決對證據判斷取捨，不合證據法則，應有判決適用法則不當之違法。再查台海公司
係於六十六年五月三日遭第一審法院宣告破產，當時之破產債務，無擔保債務共為三
百零二萬二千四百四十二元（見偵卷第八十八頁），有擔保之抵押債務計：台灣銀行
三百萬元，中華開發公司二百五十萬元，共為五百五十萬元（見外放資料(五)），被告
及告訴人、蘇茂水三兄弟，於六十六年五月與杜文德簽訂合作經營合約書，約定公司
所有之不動產及生財器具等作價一千萬元，為其等對公司百分之五十五股權，杜文德
負責清償公司之債務及營業費用。簽約後，杜文德已支付許榮華之一百三十八萬元（
使許某退出經營），並清償中華開發公司之抵押債務，業如前述。被告不依約將公
司財產移轉與杜文德，反而以該件協議書、讓渡書等興訟，於取得勝訴判決後將系爭
土地所有權移轉登記為蘇庭毅所有。事為杜文德知悉，並提起撤銷之訴，因其與被告
等簽約時，台海公司已宣告破產，被告對公司財產無管理權（應由破產管理人管理）
等理由，致遭敗訴判決。但告訴人自始係與被告共同為之，由杜文德代公司漬償債務
，使公司所有不動產得以順利移轉在蘇庭毅名下。其後告訴人主張該件協議書為「信
託關係」，讓渡書為不實等情，提起另件民事訴訟，已獲得勝訴之確定判決，此有第
一、二審判決，及本院之民事裁定可憑（見外放資料(四)－一、二審判決書，及本院卷
－本院民事裁定），告訴人於原審已提出一、二審判決等，顯於被告不利，何以不足
作為被告之不利事證﹖原判決隻字未提，顯有理由不備之違法。以上，或為上訴意
旨所指摘，或為本院得依職權調查之事項，應認原判決仍有發回更審之原因。
又本件雖係刑事訴訟法第三百七十六條第五款所列之案件，惟於修正刑事訴訟法施行
前，原得上訴於第三審法院，且已繫屬於法院，依刑事訴訟法施行法第五條第一項規
定，仍應依施行前之法定程序終結之，附此明。
據上論結，應依刑事訴訟法第三百九十七條、第四百零一條，判決如主文。
中      華      民      國    八十七    年      二      月   二十六     日
                              最高法院刑事第六庭
                                  審判長法官  黃  劍  青
                                        法官  劉  敬  一
                                        法官  林  增  福
                                        法官  邵  燕  玲
                                        法官  張  清  埤
      右正本證明與原本無異
                                              書  記  官
中      華      民      國    八十七    年      三      月      五      日
